臺灣高等法院臺中分院刑事裁定　
111年度毒抗字第503號
抗  告  人  
即  被  告  吳豐育



上列抗告人即被告因違反毒品危害防制條例案件，不服臺灣彰化
地方法院111年度毒聲字第204號中華民國111年4月29日所為之裁
定（聲請案號：臺灣彰化地方檢察署111年度聲戒字第33號），
提起抗告，本院裁定如下：
    主  文
抗告駁回。
    理  由
一、原裁定意旨略以：抗告人即被告甲○○（下稱被告）前因施用
    第二級毒品案件，經裁定送勒戒處所觀察、勒戒後，認有繼
    續施用毒品之傾向，有法務部矯正署雲林看守所民國111年4
    月7日雲所衛字第11140000690號函檢送之有無繼續施用毒品
    傾向證明書、評估標準紀錄表在卷可證，爰依毒品危害防制
    條例第20條第2後段、第3項之規定，裁定令入戒治處所施以
    強制戒治，其期間為6個月以上，至無繼續強制戒治之必要
    為止，但最長不得逾1年等語。
二、抗告意旨略以：被告於觀察、勒戒期間並無任何違規情事，
    與同學相處融洽，與家人互動良好，獲得家人原諒並願意讓
    被告返家工作。心理評估每次評估僅短短1至2分鐘，內容僅
    問家人有無會客、前科、出所後從事之工作，吸食毒品時間
    等問題，讓被告難以認同；又將被告過去前科紀錄列入評分
    ，恐有重複之疑慮？且被告係因不忍讓母親舟車勞頓前往勒
    戒所辦理會客，就此竟予被告不利之評分結果，顯不公平。
    而許多案例比被告更須受強制戒治處分卻未裁定應強制戒治
    ，上開評估標準是否一致？亦屬有疑。是原審遽以該評估結
    果為依據，認被告有繼續施用毒品之傾向，無法苟同。
　　再被告係於觀察、勒戒期間，先經彰化檢察署撤銷假釋，又
    於觀察、勒戒結束後執行殘刑1年4月餘，嗣又收本件強制戒
    治之裁定，此顯然違背法令。綜上，爰依法提起抗告，請求
    重新評估並撤銷原裁定等語。
三、按觀察、勒戒後，檢察官或少年法院（地方法院少年法庭）
    依據勒戒處所之陳報，認受觀察、勒戒人無繼續施用毒品傾
    向者，應即釋放，並為不起訴之處分或不付審理之裁定；認
    受觀察、勒戒人有繼續施用毒品傾向者，檢察官應聲請法院
    裁定或由少年法院（地方法院少年法庭）裁定令入戒治處所
    強制戒治，其期間為6個月以上，至無繼續強制戒治之必要
    為止，但最長不得逾1年，毒品危害防制條例第20條第2項定
    有明文。次按有無繼續施用毒品傾向之評估標準，並非完全
    以受勒戒人勒戒後之結果為準，勒戒前之各種情況，仍應作
    為評估之依據。依勒戒處所評分說明手冊規定，係以前科紀
    錄與行為表現、臨床評估、社會穩定度，三項合併計算分數
    ，每一大項皆有靜態因子與動態因子。而關於有無繼續施用
    毒品傾向之評估標準，法務部因應毒品危害防制條例之修正
    及109年11月18日最高法院刑事大法庭109年度台上大字第38
    26號裁定意旨，業於110年3月26日以法矯字第11006001760
    號函修正頒布「有無繼續施用毒品傾向評估標準紀錄表」、
    「有無繼續施用毒品傾向評估標準評分說明手冊」，上開評
    分說明手冊載明判定之原則：「受觀察勒戒人入所後，經過
    2週時間的觀察、勒戒，由處所及醫療人員依據其各項紀錄
    、資料及觀察勒戒期間之行為表現，加以評分。在勒戒人入
    所4至6週後，可再做一次評估以做必要之評分修正。每一大
    項皆有靜態因子與動態因子。先以靜態因子分數評分，靜態
    因子分數總分在60分（含）以上為『有繼續施用毒品傾向』；
    60分以下，與動態因子分數相加，如果總分在60分（含）以
    上，為『有繼續施用毒品傾向』」，又評估標準紀錄表及說明
    手冊中「前科紀錄與行為表現」之第1題及第3題之計分方式
    修正如下(餘無修正)：㈠第1項「毒品犯罪相關司法紀錄」：
    計分方式修正為每筆(次)5分，總分上限為10分；㈡第3項「
    其他犯罪相關紀錄」：計分方式修正為每筆(次)2分，總分
    上限為10分。是被告有無「繼續施用毒品傾向」，係依具體
    個案之臨床實務及相關事證等情綜合判定，有其相當之專業
    依據及標準，且涉及專門醫學，又衡酌強制戒治之目的，係
    為協助施用毒品者戒斷毒品之心癮及身癮所為之一種保安處
    分類型，而該評估標準係將與判斷有無繼續施用傾向之相關
    因素加以列舉及量化，適用於每一位受觀察、勒戒處分之人
    ，具一致性、普遍性、客觀性，以利執法者判定受勒戒人有
    無繼續施用毒品傾向，倘其評估由形式上觀察，無擅斷或濫
    權等明顯不當情事，法院應予尊重。
四、經查：
　㈠被告因施用第二級毒品甲基安非他命案件，經原審以110年度
    毒聲字第657號裁定送觀察、勒戒後，由法務部矯正署雲林
    看守所附設勒戒處所依新修正施行之有無繼續施用毒品傾向
    評估標準說明手冊之評估結果：⒈前科紀錄與行為表現合計3
    8分（毒品犯罪相關司法紀錄「9筆」計10分、首次毒品犯罪
    年齡「20歲以下」計10分、其他犯罪相關紀錄「有，3筆」
    計6分、入所時尿液毒品檢驗「多種毒品反應」計10分，上
    開4項靜態因子合計36分；所內行為表現之動態因子計2分；
    ⒉臨床評估合計27分（多重毒品濫用「有，種類：安非他命
    、海洛因」計10分、合法物質濫用「有，種類：菸」計2分
    、使用方式「無注射使用」計0分、使用年數「超過1年」計
    10分，上開靜態因子合計22分，精神疾病共病「無」計0分
    、臨床綜合評估（含病識感、動機、態度、就醫意願）評定
    為「偏重」計5分，上開2項動態因子合計5分）；⒊社會穩定
    度合計5分（工作「全職工作，加工不鏽鋼」計0分、家人藥
    物濫用「無」，計0分，上開2項靜態因子計0分；入所後家
    人是否訪視為「無」計5分、出所後是否與家人同住為「是
    」計0分，上開2項動態因子合計5分），以上1至3部分之總
    分合計70分（靜態因子共計58分，動態因子共計12分），經
    綜合判斷為有繼續施用毒品傾向，有該所111年4月6日有無
    繼續施用毒品傾向證明書、評估標準紀錄表為憑（見110年
    度毒偵字第947號偵查卷第171至173頁）。是原審依檢察官
    之聲請裁定被告令入戒治處所施以強制戒治，於法並無不合
    或不當。
　㈡抗告意旨雖以前揭情詞指摘原裁定不當。惟：
　⒈查法務部矯正署雲林看守所附設勒戒處所人員評估被告是否
    有繼續施用毒品傾向，係以「毒品犯罪相關司法紀錄」、「
    首次毒品犯罪年齡」、「其他犯罪相關紀錄」、「入所時尿
    液毒品檢驗」、「所內行為表現」、「物質使用行為」、「
    合法物質濫用」、「使用方式」、「使用年數」、「精神疾
    病共病(含反社會人格)」、「臨床綜合評估（含病識感、動
    機、態度、就醫意願）」、「工作」、「家庭」等靜態因子
    、動態因子綜合評估，業經本院說明如前，且前述法務部矯
    正署雲林看守所附設勒戒處所有無繼續施用毒品傾向證明書
    及評估標準紀錄表所載之綜合判斷結果，係該所相關專業知
    識經驗人士於被告入所執行觀察、勒戒期間，依其本職學識
    就被告之前科紀錄及行為表現、臨床評估及社會穩定度等因
    素所為之綜合判斷，具有科學驗證所得之結論，且勒戒處所
    之組織、人員之資格及執行觀察、勒戒相關程序，暨判斷施
    用毒品者，有無繼續施用毒品傾向，均有相關法令嚴格規範
    ，非可恣意而為，由形式上觀察，亦無擅斷或濫權等明顯不
    當之情事，自得資為判斷被告有無繼續施用毒品傾向之證明
    。
　⒉抗告意旨雖另以其係因不忍母親舟車勞頓前來探視，非無家
    人支持，認此部分不宜作為其不利之認定等語。惟縱使將被
    告入所後改為有家人訪視：計0分，予以重新評估即社會穩
    定度部分合計0分，以其前科紀錄與行為表現合計為38分、
    臨床評估部分合計為27分，總分合計為65分（靜態因子共計
    58分，動態因子共計7分），依前揭說明，仍應認有繼續施
    用毒品傾向，對上開111年4月6日之評估結論，仍不生影響
    ，亦不足為被告有利之認定。。
　⒊抗告意旨另主張被告受觀察、勒戒後、又接到撤銷假釋之殘刑1年4月餘接續執行，嗣又須強制戒治，實有違背法令之虞等語。惟被告另案徒刑之執行，至多僅可認其於服刑期間無機會施用毒品，尚無從據以推論被告有無繼續施用毒品之傾向，而毒品危害防制條例所規定之觀察、勒戒或強制戒治處分，其立法意旨在幫助施用毒品者戒除毒癮，該處分之性質非為懲戒行為人，而係為減消行為人再次施用毒品之危險性，目的係在戒除行為人施用毒品身癮及心癮之措施，故觀察、勒戒之執行，其重點在「評估」應否受強制戒治以治癒毒癮之可能性，並依其結果有不起訴處分之處遇。本件被告於執行觀察、勒戒期間，既經專業評估有繼續施用毒品傾向，依前開說明，依法有再施以強制戒治之必要，此與被告另案應否執行無涉。又本院係審查原審裁定是否不當，至逾此以外，倘被告不服其被撤銷假釋，應循其他途徑救濟，非屬本院審究之範圍，附此敘明。
　⒋至抗告意旨其餘所指，核均與被告是否施用毒品成癮而有繼
    續施用毒品傾向之判斷無涉，尚不足以解免其應受之戒治處
    分，難以採憑。
五、綜上，原審裁定被告令入戒治處所施以強制戒治，其期間為
    6個月以上，至無繼續強制戒治之必要為止，但最長不得逾1
    年。經核其認事用法，並無違誤。被告猶執前詞提起抗告，
    為無理由，應予駁回。
六、據上論斷，應依刑事訴訟法第412條，裁定如主文。　　
中　　華　　民　　國　　111 　年　　5 　　月　　27　　日
        　　刑事第二庭    審判長法　官  何　志　通
　　　　　　　　　　　　　　    法　官  許  月  馨
　　　　　　　　　　　　　　　  法　官  吳  進  發     
以上正本證明與原本無異。     
不得再抗告。
                                書記官  洪  宛  渝 
　　　　　　　　　　　　　　　　
中　　華　　民　　國　　111 　年　　5 　　月　　27　　日